最　高　行　政　法　院　判　決　　　　　　　　　　九十三年度判字第四三八號
　　上　訴　人　金時堂貿易有限公司
　　代　表　人　甲○○
　　　　　　　　　　　　　　　.
　　被 上訴 人　經濟部智慧財產局
　　代　表　人　丙○○
右當事人間因商標評定事件，上訴人對於中華民國九十一年十二月十一日臺北高等行
政法院九十年度訴字第六九二○號判決，提起上訴，本院判決如左：
　　主  文
上訴駁回。
上訴審訴訟費用由上訴人負擔。
　　理  由
一、上訴人於民國八十八年一月八日以「MORGAN」商標（下稱系爭商標，如附圖一）
    ，指定使用於當時商標法施行細則第四十九條所定商品及服務分類表第十四類之
    鐘錶、手錶、時鐘．．．錶軸等商品，向前經濟部中央標準局（八十八年一月二
    十六日改制為經濟部智慧財產局）申請註冊，經准列為註冊第九○一○七一號商
    標。嗣原審參加人法商摩根公司以系爭商標有違註冊時商標法第三十七條第七、
    十二、十四款規定，主張早於系爭商標申請註冊前，即以其公司名稱特取部分「
    MORGAN」為商標圖樣，於我國取得註冊第六三四一○九、六四○二九二、六五八
    八一九、六五八七○六、六五八八一○號商標專用權（下稱據以評定商標，如附
    圖二），並提出該公司簡史、商品型錄、車廂、報章雜誌廣告、進口、銷售發票
    、該局中台異字第八六○二○三號商標異議審定書等證據，對之申請評定。案經
    被上訴人審查，以九十年七月三日中台評字第八九○四一七號商標評定書為系爭
    商標之註冊應為無效之處分。上訴人不服，提起訴願，遭駁回後，遂提起本件訴
    訟。
二、上訴人於原審起訴主張略以：被上訴人評定系爭商標無效係援引系爭商標註冊當
    時之商標法第三十七條第七款，該條款之適用必須據以評定商標係屬「著名商標
    或標章」及「有致公眾混淆誤認之虞」。惟觀諸參加人於向上訴人申請評定時所
    呈送之證據資料，其證據資料中之公司簡介及商品型錄為該公司自行製作，不符
    證據公信力之要求，其上或無印製日期，或廣告資料之刊登時間距離上訴人申請
    註冊時長達三年之久，且該等資料印製之份數如何，是否廣泛印發於各國之消費
    者，是否足令消費者知悉該公司及據以評定商標之存在，均不無可疑。另證據資
    料中之廣告銷售資料，部分係在上訴人申請註冊系爭商標之後，不能作為上訴人
    之商標註冊是否違反註冊當時之商標法第三十七條第七款之依據。除前述不得列
    入參考範圍之資料外，參加人於申請評定理由書所附之其他廣告銷售資料，其刊
    登時間僅限於八十四年十月至八十五年五月之短短八個月，此後直至上訴人系爭
    商標申請日八十八年一月八日止，長達三年之期間內，全無其他廣告宣傳資料，
    被上訴人何能據以論斷據以評定商標於上訴人申請註冊之前即屬著名商標？於參
    加人申請評定理由書所提出之八十三年七月、十月、十二月及八十四年五月至八
    月之銷售發票，其率皆參加人自行簽發，不符對於證據「公信力」之要求；其發
    票內亦未載明商品類別及其他商品詳細資料，難以證明其所銷售者確為使用據以
    評定商標之商品。況此類銷售發票所能證明參加人銷售使用據以評定商標之商品
    之事實，距上訴人申請註冊日，已近四年，其間該公司是否持續而大量地銷售使
    用據以評定商標之商品，無從得知。則被上訴人遽認據以評定商標「於上訴人申
    請註冊時」為「著名商標」，顯違證據法則。「MORGAN」乙語非參加人所創，而
    係一習見外語，獨創性不高，難謂具有特別顯著性，且該「MORGAN」並非參加人
    獨創作為商標，早於參加人使用前即已為國外各行各業所普遍使用作為商標或標
    章，我國以「MORGAN」註冊於各商品類別而核准在案者亦多達四十二件，其識別
    力早已遭到稀釋。縱認據以評定商標所表彰之商品或服務已為消費者所知悉，充
    其量亦僅限於衣服商品；一般消費大眾乍見「MORGAN」商標，甚難聯想出其來源
    為「法商摩根公司」。換言之，據以評定商標並非屬於高識別性或高特別顯著性
    之商標。縱如參加人所述，其早自西元一九四七年起即有使用據以評定商標之事
    實，但因「MORGAN」乙字原屬習見外語，廣為各行各業所使用，本為識別力不高
    之商標，且該公司所提出之證據，又僅能說明其於上訴人就系爭商標申請註冊之
    三、四年前曾有間斷之廣告及銷售事實，其既未長期、廣泛、持續地使用據以評
    定商標，並就據以評定商標持續且大量投注廣告活動，被上訴人卻以此認定據以
    評定商標在上訴人申請註冊當時已在消費者心中具有高知名度，而為商標法第三
    十七條第七款所謂之「著名商標」，實嫌速斷。系爭商標與據以評定商標雖均由
    外文字「MORGAN」所構成，惟此字乃西方國家常用之男子名，幾無獨創性可言；
    又觀諸市場上同時並存有多樣化之商品均以「MORGAN」作為商標或標章，所表彰
    之商品或服務來源亦非屬單一，是消費者本即無法自「MORGAN」商標而辨識其特
    定來源。據以評定商標並非著名商標，且參加人亦未於鐘錶類商品使用該商標及
    為廣告宣傳之情形下，上訴人於鐘錶類商品戮力推廣使用系爭商標，已足使消費
    者得以辨識標有系爭商標之產品來源為上訴人，並得以與參加人之女裝服飾產品
    區別，未致生消費者之混淆誤認，實無上訴人申請註冊時商標法第三十七條第七
    款「相同或近似於他人著名商標或標章，有致公眾混淆誤認之虞者」規定之適用
    。綜上所述，以上訴人如此戮力經營，宣傳廣告系爭商標，消費者已可認知「MO
    RGAN」鐘錶商品為上訴人所產製，實不致與參加人之據以評定商標混淆誤認。被
    上訴人對上訴人之系爭商標所為評定無效之處分，顯非適法，爰請撤銷訴願決定
    及原處分等語。
三、被上訴人則略以：本件據參加人檢送之公司簡史、商品型錄、車廂、報章雜誌廣
    告、進口、銷售發票等證據資料影本暨中台異字第八六○二○三號商標異議審定
    書影本，參加人創立於西元一九四七年，早於系爭商標申請註冊之前，即以其公
    司外文名稱特取部分「MORGAN」商標作為商標圖樣表彰其公司所產製之衣服等商
    品，除於世界廣設經銷店銷售，復相繼於法國、英國、日本、菲律賓、美國、新
    加坡、泰國、馬來西亞等國申請商標註冊；又於我國，除取得註冊第六三四一○
    九、六四○二九二、六五八八一九、六五八七○六、六五八八一○號商標專用權
    外，並自八十二年起委託在台灣之五度空間企業有限公司為其在台灣之代理及經
    銷商，於國內舉辦各種促銷活動，並在車廂、雜誌、報紙刊登廣告，八十七年起
    復將鐘錶產品交由京強有限公司為代理經銷商，該據以評定商標使用迄今堪認已
    廣為相關事業或消費者所普遍認知。且鑑於企業多元化經營之趨勢，及參加人委
    由代理商京強有限公司經銷其鐘錶商品，並持續廣告促銷，益增據以評定商標著
    名之事實。本件上訴人以相同之「MORGAN」作為系爭註冊第九○一○七一號商標
    圖樣，並指定使用於鐘錶等商品，客觀上有使一般消費者對其所表彰之商品來源
    或產製主體發生混淆誤信之虞等語，資為抗辯。
四、原審斟酌全辯論意旨及調查證據之結果，略以：系爭商標與據以評定商標之圖樣
    相較，二者均有相同之外文「MORGAN」，應屬近似之商標。參加人創立於西元一
    九四七年，早於系爭商標申請註冊之前，即以其公司外文名稱特取部分「MORGAN
    」商標作為商標圖樣表彰其公司所產製之衣服等商品，除於世界廣設經銷店銷售
    ，復相繼於法國、英國、日本、菲律賓、美國、新加坡、泰國、馬來西亞等國申
    請商標註冊；又於我國，除取得註冊第六三四一○九、六四○二九二、六五八八
    一九、六五八七○六、六五八八一○號商標專用權外，並自八十二年起委託在台
    灣之五度空間企業有限公司為其在台灣之代理及經銷商，於國內舉辦各種促銷活
    動，並在車廂、雜誌、報紙刊登廣告，八十七年起復將鐘錶產品交由京強有限公
    司為代理經銷商，該據以評定商標使用迄今堪認已廣為相關事業或消費者所普遍
    認知。且鑑於企業多元化經營之趨勢，及參加人委由代理商京強有限公司經銷其
    鐘錶商品，並持續廣告促銷，益增據以評定商標著名之事實。且據以評定商標既
    經公車車廂廣告及雜誌廣告廣泛宣傳八個月，再佐以其他證據資料，應足以證明
    該商標已廣為相關事業或消費者所普遍認知，上訴人以相同之「MORGAN」作為系
    爭商標圖樣，並指定使用於鐘錶等商品，客觀上有使一般消費者對其所表彰之商
    品來源或產製主體發生混淆誤信之虞，自有商標法第三十七條第七款及同法施行
    細則第十五條第一項及第三十一條第一項規定之適用。另系爭商標既應依前開條
    款規定評決其註冊為無效，其是否尚有同條第十二款及第十四款規定之適用，則
    毋庸審究。綜此，被上訴人所為系爭商標之註冊應為無效之處分並無違誤，訴願
    決定予以維持，亦無不當，因而將訴願決定及原處分均予維持，駁回上訴人之訴
    。
五、本院經核原判決於法並無違誤。上訴意旨仍執前詞並主張略以據以評定商標應為
    著名商標且識別力強度足使公眾對系爭商標發生混淆誤認之虞，方有商標法第三
    十七條第七款規定之適用，原判決雖就據以評定商標是否為著名商標於判決理由
    中說明，惟對於上訴人提出據以評定商標之識別力強度是否足使公眾對系爭商標
    發生混淆誤認之虞此構成要件，未見原判決理由下記載對上訴人攻擊防禦方法之
    意見，商標法第三十七條第七款規定固以著名商標或標章為前提要件，惟仍須二
    商標有混淆誤認之虞方得適用，無如同法第三十七條第十二款不須另加以認定有
    無混淆誤認之虞，從而原審認上訴人以相同之「MORGAN」作為系爭商標圖樣，並
    指定使用於鐘錶等商品，客觀上即有使消費者對其所表彰之商品來源及產製主體
    發生混淆誤認之虞，自有商標法第三十七條第七款規定之適用，卻未敘明理由，
    其判決難謂無所載理由不備之違法。本件待證事項，為系爭商標提出申請註冊時
    ，據以評定商標是否為著名商標，是評定程序中所提證據，自應以發生於八十八
    年一月八日之前者為限，逾此時點後發生者或發生日期無從查明者，即與本件爭
    執之待證事項無關，原審據以認定事實之證據與待證事項無關，是自不得採為判
    決之基礎，原判決採認證據顯有違反證據法則。且據以評定商標雖於八十二年間
    在台申請註冊，然自八十五年五月間起迄上訴人之系爭商標申請註冊日，則無任
    何衣服進口商品或銷售資料，亦無任何宣傳或促銷活動或廣告，換言之，據以評
    定商標停止經營其商標之外部活動長達二年八個月之久，實難認據以評定商標於
    八十八年一月八日時仍有一定之商品知名度，則其具有之防禦權能所及商品亦趨
    薄弱甚至消失，難認消費者因此對二者認為具關連性而產生混淆誤認之情形，原
    判決未詳加審究，亦未將本件採用證據限制於八十八年一月八日前之證據能力限
    制，逕認據以評定商標為著名商標，客觀上有使一般消費者對二者產生混淆誤認
    之虞，殊難謂無判決違反經驗法則及論理法則之嫌。再者，縱原審法院認據以評
    定商標為著名商標，亦不足可率認消費者將因此有混淆誤認系爭商標之虞，原判
    決未就據以評定商標圖樣之獨特性、創用性，據以評定商標有無較強識別力之一
    性、是否有使用於其他商品之客觀多樣性、據以評定商標與系爭商標指定使用商
    品之區隔距離等排他識別力之認定重要因素依法予以考量，原判決顯有判決不附
    理由或所載理由不完備，顯然違背法令，爰請廢棄原判決，並撤銷訴願決定及原
    處分等語。然查商標圖樣「相同或近似於他人著名之商標或標章，有致公眾混淆
    誤認之虞者」，不得申請註冊，為系爭商標註冊時商標法第三十七條第七款定有
    明文。而衡酌兩商標是否近似，以具有普通知識經驗之購買人，於購買時施以普
    通所用之注意，有無混同誤認之虞判斷之。又所稱著名商標或標章，係指有客觀
    證據足以認定該商標或標章已廣為相關事業或消費者所普遍認知者，復為系爭商
    標註冊時商標法施行細則第十五條第一項及第三十一條第一項所明定。而本件上
    訴人雖於八十八年一月八日以系爭商標指定使用於當時商標法施行細則第四十九
    條所定商品及服務分類表第十四類之鐘錶、手錶、時鐘．．．錶軸等商品，申請
    註冊，經准列為註冊第九○一○七一號商標。惟原審參加人法商摩根公司於系爭
    商標申請註冊前，即以其公司名稱特取部分「MORGAN」為商標圖樣，於我國取得
    註冊第六三四一○九、六四○二九二、六五八八一九、六五八七○六、六五八八
    一○號商標專用權，有該公司簡史、商品型錄、車廂、報章雜誌廣告、進口、銷
    售發票等為證。被上訴人審查結果，以原審參加人之據以評定商標，在我國除取
    得註冊商標專用權外，原審參加人並自八十二年起委託在台灣之五度空間企業有
    限公司為其在台灣之代理及經銷商，於國內舉辦各種促銷活動，並在車廂、雜誌
    、報紙刊登廣告，八十七年起復將鐘錶產品交由京強有限公司為代理經銷商，該
    據以評定商標使用迄今堪認已廣為相關事業或消費者所普遍認知。且鑑於企業多
    元化經營之趨勢，及原審參加人委由代理商京強有限公司經銷其鐘錶商品，並持
    續廣告促銷，益增據以評定商標著名之事實。上訴人以相同之「MORGAN」作為系
    爭商標圖樣，並指定使用於鐘錶等商品，客觀上有使一般消費者對其所表彰之商
    品來源或產製主體發生混淆誤信之虞，爰評定系爭商標之註冊應為無效之處分，
    揆諸前開規定，尚無違誤，訴願決定及原判決亦予維持，均無不合。次查原判決
    已就本件爭點即據以評定商標是否為著名商標；系爭商標之註冊有無致公眾混淆
    誤認之虞各節，敘明其得心證之理由，有如前述。並與前開系爭商標註冊時商標
    法、同法施行細則等法令規定要無不合，亦無違證據法則、經驗法則及論理法則
    ，尚無判決不適用法規或適用不當之違法。末查關於系爭商標是否有註冊時商標
    法第三十七條第一項第七款之適用，本得由法院依客觀證據認定，上訴人於原審
    提出「據以評定商標之識別力是否足使公眾對系爭商標發生誤認混淆之虞」僅為
    判斷系爭商標是否有致公眾誤認混淆的理由之一，原審基於前揭事實認定系爭商
    標有致公眾誤認混淆之虞，則是否斟酌上訴人前開主張，已與判決之結果不生影
    響，且原判決並敘明對於判決結果不生影響之兩造攻防不逐一論述，上訴人主張
    原判決理由未記載對上訴人前開攻擊防禦方法之意見，有判決不備理由之違法，
    尚無可採。況縱認原審雖有未於判決中加以論斷者，惟尚不影響於判決之結果，
    與所謂判決不備理由之違法情形亦不相當。至於上訴人其餘訴稱各節，乃上訴人
    以其對法律上見解之歧異，就原審取捨證據、認定事實之職權行使，指摘其為不
    當，均無可採。綜上所述，上訴意旨指摘原判決違誤，求予廢棄，難認有理由，
    應予駁回。
據上論結，本件上訴為無理由，爰依行政訴訟法第二百五十五條第一項、第九十八條
第三項前段，判決如主文。
中　　華　　民　　國　　九十三　　　年　　　四　　　　月　　二十二　　　日
                    最 高 行 政 法 院  第 四 庭
                                審 判 長 法  官　　　徐　樹　海
                                         法  官      黃  合  文
                                         法  官　　　高　啟　燦
                                         法  官　　　吳　錦　龍
                                         法  官　　　林　茂　權
右  正  本  證  明  與  原  本  無  異
　　　　　　　　　　　　　　　　　　　　 法院書記官　王  褔  瀛
中　　華　　民　　國　　九十三　　　年　　　四　　　　月　　二十三　　　日
